【裁判字號】    98,金,24
【裁判日期】    990222
【裁判案由】    損害賠償
【裁判全文】
臺灣台中地方法院民事判決  98年度金字第24號
原      告  乙○○
訴訟代理人  吳瑞堯  律師
被      告  丙○○
被      告  丁○○
前列2人共同訴訟代理人
            吳紹貴  律師
            蘇志淵  律師
被      告  凱基證券股份有限公司
法定代理人  甲○
訴訟代理人  陳廷猷  律師
上列當事人間損害賠償事件，本院於民國99年2月1日言詞辯論終
結，判決如下：
    主      文
原告之訴及假執行之聲請均駁回。
訴訟費用由原告負擔。
    事實及理由
一、原告起訴主張：被告丁○○為訴外人錩泰工業股份有限公司
    (下稱錩泰公司)董事兼副總經理、被告丙○○則為被告丁○○之弟。緣訴外人錩泰公司於民國92年間，透過被告凱基證
    券股份有限公司(下稱凱基公司)概括承受之原台証綜合証券
    股份有限公司(下稱台証公司)，以包銷方式進行訴外人錩泰
    公司股票公開承銷暨上市，依中華民國證券商業同業公會證
    券商承銷或再行銷售有價證券處理辦法（下稱處理辦法）第
    61條規定，由承銷團洽特定人認購或自行認購辦理，其所洽
    特定人，應以處理辦法第35條所列之人為限。詎被告丙○○
    於92年2月間，向原告佯稱訴外人錩泰公司獲利良好，依訴
    外人錩泰公司上市公開說明書所示，預估92年度EPS(每股盈
    餘)2.39元，並稱其身為訴外人錩泰公司家庭成員，有責任
    提供人頭帳戶供訴外人錩泰公司運用，致原告誤以為訴外人
    錩泰公司一定賺錢，乃提供原台証公司台中分公司「黃永鴻
    」、「錢淑芬」、「黃士毅」、「黃權三」、「黃詹益嬌」
    等5個帳戶，連同在原菁英證券台中分公司(現併入大華證券
    台中分公司)「張元維」、「陳敬和」、「何家振」、「秦
    孝誠」、「黃歆雅」等帳戶，皆由被告丙○○使用，被告丁○○與被告丙○○為親姊弟，不可能不知情。被告凱基公司
    概括承受之原台証公司，則明知被告丁○○、丙○○利用人
    頭帳戶認購股票，已構成關係人不法股權轉讓非常規交易及
    證券交易法第155條第6款之其他操縱情事，且帳戶「黃士毅
    」係82年出生，為限制行為能力人，不符合處理辦法第35條
    規定，仍共同與被告丁○○、丙○○非法招募，造成訴外人
    錩泰公司上市後，股權仍集中在錩泰公司，並由錩泰公司指
    示被告丙○○下單，操縱股價及成交量，被告3人顯然有違
    疏失，致原告權利受有損害。茲原告於92年3月12日從台新
    銀行台中分行乙○○帳戶匯入台証錩泰專戶新臺幣(下同)
    720萬元，以每股36元認購訴外人錩泰公司股份20萬股，依
    被告丙○○要求原告需準備4個帳戶，20萬股分別匯入台証
    證券台中分公司乙○○(帳號124293)、邱瑞超(帳號55799)
    、黃曉慧(帳號41253)、邱兆宏(帳號55731)各5萬股，股票
    所有權均屬原告乙○○所有，嗣於96年6月26日及27日全部
    認賠賣出，計賣得0000000元，因而原告共損失0000000元，
    爰本於侵權行為之法律關係，請求被告等應連帶賠償原告
    0000000元，及自96年6月27日起至清償日止，按年息5%計算
    之利息，並陳明願供擔保，請准宣告假執行。
二、被告凱基公司則以：(一)原告乙○○與訴外人邱瑞超、黃曉慧
    、邱兆宏向被告認購包銷之訴外人錩泰公司股票，係由被告
    依法洽特定人認購之方式，分別配售與原告乙○○與訴外人
    邱瑞超、黃曉慧、邱兆宏等各認購人5萬股，並分別由各該
    認購人於92年3月12日匯款至被告設在台新銀行城東分行之
    帳戶，而非由被告與共同被告丙○○及丁○○三方非法招募
    不法股權而得。而原告乙○○將其向被告認購之本人及訴外
    人邱瑞超、黃曉慧、邱兆宏各5萬股股票，於96年6月26日及
    27日全部認賠賣出，計賣得0000000元，因而損失0000000元
    部分，顯係持股人在股票市場自己操作之結果，而與被告無
    關；(二)被告對於原告與共同被告丙○○洽商認購訴外人錩泰
    公司股票之過程，既從未參與其事，亦從未提供不實之可獲
    利資訊，顯見原告認購錩泰公司股票，被告自始至終絕無與
    共同被告丙○○及丁○○通謀為不法股權轉讓非常規交易及
    其他操縱之可能，況原告所訴之事實，顯與其所謂之
    0000000元損失部分風馬牛不相干，依最高法院48年台上字
    第481號判例意旨，既無相當因果關係之存在，則原告所為
    損害賠償之主張，亦顯無理由等語置辯，請求駁回原告之訴
    及假執行之聲請，並陳明如受不利判決，願供擔保，請准宣
    告免為假執行。
三、被告丙○○、丁○○另以；(一)原告起訴狀所載被告等涉嫌違
    反證券交易法等指述，前經原告提出刑事告訴並經台中地方
    法院檢察署以97年度偵字第7642號不起訴處分在案，足證被
    告並未觸犯證券交易法；(二)原告與訴外人邱瑞超、黃曉慧、
    邱兆宏共4人之帳戶，以每股36元共計720萬元，向共同被告
    凱基公司概括承受之原台証公司認購包銷之訴外人錩泰公司
    股票，均係出自原告評估並詳讀相關上市公開說明書後所為
    決定，訴外人錩泰公司未由共同被告丙○○私下向原告招募
    販售，而共同被告凱基公司概括承受之原台証公司，亦係依
    照處理辦法辦理，原告雖自被告丙○○處知悉錩泰公司將行
    上市之訊息，然原告決定投資認購該公司股票，並親向原台
    証公司辦理認購手續，並自行填載原台証公司之特定人繳款
    通知書，並將該股款匯款至原台証公司，並由原台証公司將
    股票撥入原告所持有4人之帳戶，足見本件確係原告自洽原
    台証公司辦理認購手續，該認購手續與股款之給付均未由被
    告等經手，則原告應不得對被告請求賣出股票之價差損失；
    (三)本件縱有原告主張之侵權事實者，依原告起訴狀主張92年
    3月12日自台新銀行台中分行匯入原台証公司錩泰股票專戶
    720萬元購入股票20萬股，並於92年3月19日股票上市○○路
    狂跌，則本件所謂之侵權行為時效應自92年3月19日起算。
    從而，本件起訴實已罹於時效等語置辯，請求駁回原告之訴
    及假執行之聲請，並陳明如受不利判決，願供擔保，請准宣
    告免為假執行。
四、原被告台証公司業於98年12月19日與凱基公司合併，合併後
    存續公司為凱基公司，有行政院金融監督管理委員會98年11
    月10日金管證券字第0980056820號函在卷足憑，上開合併後
    之存續公司凱基公司具狀聲明承受訴訟，合於民事訴訟法第
    169條第1項規定，應予准許，合先敘明。
五、原告主張被告丁○○為訴外人錩泰公司董事兼副總經理、被
    告丙○○則為被告丁○○之弟。訴外人錩泰公司於92年間，
    透過被告凱基公司概括承受之原台証公司，以包銷方式進行
    訴外人錩泰公司股票公開承銷暨上市之事實，業據其提出訴
    外人錩泰公司公開說明書1份為證，並為被告所不爭執，此
    部分事實，堪信為真實。至原告主張被告凱基公司概括承受
    之原台証公司，明知被告丁○○、丙○○利用人頭帳戶認購
    股票，且帳戶「黃士毅」係82年出生，為限制行為能力人，
    不符合再行銷售辦法第35條規定，仍共同與被告丁○○、丙○○非法招募，造成訴外人錩泰公司上市後，股權仍集中在
    錩泰公司，並由錩泰公司指示被告丙○○下單，操縱股價及
    成交量，致原告權利受有損害之事實，則為被告3人所否認
    ，並以前詞置辯。經查，
  (一)本件原告告訴被告丁○○違反證券交易法案件，業經檢察官
    為不起訴處分確定，有被告提出之臺灣臺中地方法院檢察署
    檢察官97年度偵字第7642號不起訴處分書1紙在卷可稽。而
    本院依被告聲請調閱上開偵查證卷，原告於96年11月15日檢
    察事務官詢問時自承：「我並不是主動跟丙○○說我要當特
    定人，丙○○是有留空間給我判斷，但他確實是蠻推薦公司
    的獲利很好，股價會很好，股票會有正面表現，並不是我主
    動說一定要認購，...」，顯見被告丙○○雖有推薦原告認
    購訴外人錩泰公司股票，惟是否認購股票？原告有自由選擇
    之權利與地位，不因被告丙○○推薦，即陷必接受之境，是
    原告主張以受被告共同詐欺為由，才認購訴外人錩泰公司股
    票，已屬無據。
  (二)又被告所提出，並為原告所不爭執之特定人繳款通知書及國
    內匯款回條所示，原告係於原台証公司所印行之特定人繳款
    通知書上填妥特定人資料及認購張數，於92年3月12日將股
    款匯至通知書上指定之原台証公司銀行專戶，足認原告係依
    原台証公司以洽特定人認購之方式認購訴外人錩泰公司股票
    。而原台証公司係以包銷方式，進行訴外人錩泰公司股票公
    開承銷暨上市，已如前述，依處理辦法第61條第1項規定：
    「公開申購配售之包銷案件，承銷團就申購數量未達銷售數
    量之差額部分得由承銷團洽特定人認購或承銷團自行認購」
    ，是原台証公司於本件包銷案件，就申購數量未達銷售數量
    之差額部分洽原告認購，合於法律規定，原告主張被告3人
    係非法招募云云，亦不足採信。
  (三)至原告主張被告凱基公司概括承受之原台証公司，明知被告
    丁○○、丙○○利用人頭帳戶認購股票，且帳戶「黃士毅」
    係82年出生，為限制行為能力人，不符合再行銷售辦法第35
    條規定，仍共同與被告丁○○、丙○○非法招募，造成訴外
    人錩泰公司上市後，股權仍集中在錩泰公司，並由錩泰公司
    指示被告丙○○下單，操縱股價及成交量之事實，業據被告
    否認，原告亦未能舉證以實其事；且縱認屬實，訴外人錩泰
    公司係於92年3月19日上市，有原告提出之錩泰股價走勢圖
    在卷可稽，則依證券交易法第21條規定：「本法規定之損害
    賠償請求權，自有請求權人知有得受賠償之原因時起二年間
    不行使而消滅；自募集、發行或買賣之日起逾五年者亦同」
    ，是縱認本件原告有損害賠償請求權，其時效於97年3月19
    日因逾5年而消滅。而本件原告係於98年5月22日始向本院起
    訴，有其起訴狀上收狀章可參，其請求權時效已罹於5年之
    時效而消滅。
六、綜上所述，被告丙○○雖有推薦原告認購訴外人錩泰公司股
    票，惟是否認購股票？原告有自由選擇之權利與地位，不因
    被告丙○○推薦，即陷必接受之境，而原台証公司於本件包
    銷案件，就申購數量未達銷售數量之差額部分洽原告認購，
    合於法律規定，且縱認本件原告有損害賠償請求權，亦罹於
    時效而消滅。從而，原告依據侵權行為之法律關係，請求被
    告3人應連帶賠償原告0000000元，及自96年6月27日起至清
    償日止，按年息5%計算之利息，即屬無據，其假執行之聲請
    亦失所附麗，應併予駁回。
七、本件為判決基礎之事證已臻明確，本院經逐一審酌兩造所提
    其餘攻擊防禦方法及舉證，均與前開論斷結果無礙，爰不另
    贅論，併此敘明。
八、訴訟費用負擔之依據：民事訴訟法第78條。
中    華    民    國    99    年    2     月    22    日
                  民事第一庭  法  官  劉正中
以上為正本係照原本作成。
如對本判決上訴，須於判決送達後20日內向本院提出上訴狀（須
附繕本）。
中    華    民    國    99    年    2     月    22    日
                              書記官

司法院資訊處製作；財團法人民間司法改革基金會備份。
